【裁判字號】    95,上,59
【裁判日期】    950516
【裁判案由】    拆屋還地等
【裁判全文】
臺灣高等法院高雄分院民事判決            95年度上字第59號
上  訴  人  甲○○
訴訟代理人  乙○○
            丙○○
被上訴人    高雄市政府
法定代理人  丁○○
訴訟代理人  李佳玲律師
複  代理人  陳忠勝律師
            楊櫻花律師
上列當事人間請求拆屋還地等事件，上訴人對於民國95年2 月23
日臺灣高雄地方法院94年度訴字第1813號第一審判決提起上訴，
本院於95年5 月9 日言詞辯論終結，判決如下：
    主  文
上訴駁回。
第二審訴訟費用由上訴人負擔。
    事實及理由
一、被上訴人起訴主張：坐落高雄市○○區○○段第1158地號土
    地（下稱系爭土地）為伊有，而遭上訴人之父張種子無權占
    用如附圖所示Ａ部分（面積為48.74 平方公尺），並供其建
    造之房屋使用。嗣張種子於民國88年間死亡後，其全體繼承
    人則同意該房屋歸上訴人所有，並由上訴人繼續占有使用，
    而受有相當租金之利益，並致伊受有損害，其就80年7 月至
    80年12月及自81年1 月至94年6 月間相當租金利益之金額，
    經依申報地價年息5%計算結果為新台幣（下同）399,051 元
    。爰依所有物返還請求權及不當得利之法律關係，提起本訴
    ，並聲明求為命上訴人應將系爭房屋拆除及返還土地外，並
    給付399,051 元及自起訴狀繕本送達翌日起至清償日止，按
    年息5%計算之利息，另自94年7 月1 日起至交還土地之日止
    ，則再按月給付2,539 元，且願供擔保為假執行之判決。
二、上訴人則以：伊雖無權占用系爭土地，但被上訴人請求相當
    租金之利益部分，其請求權時效僅為5 年，逾5 年部分即不
    得再為請求。又就相當租金之利益部分，被上訴人以年息5%
    計算，顯然過高，應予酌減等語，資為抗辯。
三、原審經審理結果，命上訴人拆屋還地，並給付149,097 元之
    本息，及自94年7 月1 日起至交還土地之日止，按月給付2,
    539 元。上訴人提起上訴，並於本院聲明：(一)原判決關於命
    其給付金錢部分廢棄。(二)上開廢棄部分，被上訴人在第一審
    之訴及假執行之聲請均駁回。(三)第一、二審訴訟費用由被上
    訴人負擔。被上訴人則聲明：(一)上訴駁回。(二)第二審訴訟費
    用由上訴人負擔（就命上訴人拆屋還地部分及駁回被上訴人
    其餘金錢請求部分，兩造均未據聲明不服而確定）。
四、兩造爭執及不爭執事項：
  (一)不爭執部分：
  1.系爭土地為被上訴人所有，有土地登記謄本在卷可稽。
  2.系爭房屋為上訴人之父張種子所建造，其占用位置如附圖Ａ
    部分所示，面積為48.74 平方公尺，此業經原審會同地政人
    員履勘現場並測量屬實，有勘驗筆錄、現場照片及複丈成果
    圖在卷可稽。
  3.張種子於88年間死亡後，其全體繼承人均同意系爭房屋歸上
    訴人所有，並由上訴人繼續占有使用至今。
  4.系爭土地自89年7 月1 日起至今之申報地價均為每平方公尺
    12,500元，有地價謄本在卷可憑。
  (二)爭執部分：
  1.相當租金之利益以多少為適當。
五、按無法律上原因而受利益，致他人受損害者，應返還其利益
    ，民法第179 條前段定有明文。而無權占有他人土地，可能
    獲得相當於租金之利益，為社會通常之觀念，亦經最高法院
    61年台上字第1695號判例意旨闡述明確。又租用基地，建築
    房屋，其租金以不超過土地申報總價額年息10 %為限，此從
    土地法第97條第1 項、第105 條規定觀之即明。而所謂土地
    總價額，依土地法施行法第25條規定，係指法定地價，而法
    定地價，係指土地所有人依該法規定所申報之地價，亦為土
    地法第148 條所明定。本件上訴人就所占用土地係供建築房
    屋使用，則衡量相當租金之利益時，自得參酌上開條文規定
    之意旨，並斟酌系爭土地之位置，工商繁榮程度、使用人利
    用之經濟價值、所受利益，彼等關係及社會感情等情事，以
    為決定。經查，系爭土地係鄰近三多四路，交通堪稱便利，
    附近亦有三信家商、福東國小等學校，並有醫院、公園、市
    場及銀行等，生活機能良好，有坐落位置之地圖標示及鄰近
    地區之照片在卷可稽，而被上訴人就市有出租基地之租金，
    自82年1 月1 日以後，除有符合優惠條件得享有優惠外，均
    係按土地申報地價年息5%計算，亦有財政部函及被上訴人之
    函文在卷可憑，則被上訴人主張以申報地價年息5%計算，尚
    屬合理，應予准許。
六、上訴人雖陳稱依其實際使用情狀，並斟其個人資力狀況，以
    年息5%計算仍屬偏高，請求以酌減等語。然相當租金之利益
    ，係指該遭占用土地之客觀使用利益而言，占用人主觀之使
    用情形或其個人之資力狀況，尚非斟酌之主要因素，而依上
    開土地坐落位置及鄰近之生活機能觀之，以年息5%計算，尚
    屬合理，且就合法承租者除有符合優惠條件外，亦均係以年
    息5%計算租金，若無權占有者得享有較為優惠之利益，則對
    合法承租者反失其衡平，故上訴人上開主張，本院尚難為其
    有利之採酌。
七、又系爭土地自89年7 月1 日迄今之申報地價均為每平方公尺
    12,500元，有地價謄本及土地登記謄本在卷可稽，而上訴人
    占用使用如附圖編號A 部分之面積為48.74 平方公尺，亦經
    勘測明確，則依此計算其自被上訴人起訴時回溯5 年之89年
    8 月10日起至94年6 月30日止之相當租金利益，其金額為14
    9,097 元，而自94年7 月1 日起至交還土地之日止，按月給
    付之金額則為2,539 元（計算式詳如附表所示）。
八、綜上所述，本件被上訴人主張依申報地價年息5%計算相當租
    金之利益，應屬可採。上訴人認應予酌減，尚不足採。從而
    被上訴人依不當得利之法律關係，請求上訴人給付149, 097
    元，及自起訴狀繕本送達翌日即94年8 月23日起至清償日止
    ，按年息5%計算之利息，並自94年7 月1 日起至交還土地之
    日止，按月給付2,539 元，即有理由，應予准許。原審基此
    判命上訴人如數給付，並酌定相當之擔保金額為假執行之宣
    告，並無違誤。上訴意旨指摘原判決不當，求予廢棄改判，
    為無理由，應予駁回。
九、據上論結：本件上訴為無理由，依民事訴訟法第449 條第1
    項、第78條，判決如主文。
中    華    民    國    95    年    5     月    16    日
                            民事第一庭
                                審判長法官  黃金石
                                法      官  林健彥
                                法      官  林紀元
以上正本證明與原本無異。
本件不得上訴。
中    華    民    國    95    年    5     月    16    日
                                書  記  官  楊茱宜


司法院資訊處製作；財團法人民間司法改革基金會備份。
